【裁判字號】    89,訴,2862
【裁判日期】    900629
【裁判案由】    分割共有物
【裁判全文】
臺灣高雄地方法院民事判決  八十九年度訴字第二八六二號
    原      告  丁○○
    訴訟代理人  莊美惠
    複  代理人  莊雯雅
                黃順霞
    被      告  甲○○
                乙○○
                丙○○
右當事人間分割共有物事件，本院判決如左：
    主    文
兩造共有坐落高雄縣仁武鄉○○○段四三地號，面積六千六百八十三平方公尺（更正
後為六千五百二十二平方公尺）土地准予分割，其分割方法如下：附圖所示Ａ部分面
積二千二百二十七．六六平方公尺（更正後為二千一百七十四平方公尺）分歸被告甲○○取得；Ｂ部分面積二千二百二十七．六六平方公尺（更正後為二千一百七十四平
方公尺）分歸原告取得；Ｃ部分面積一千一百十三．八三平方公尺（更正後為一千零
八十七平方公尺）分歸被告丙○○取得；Ｄ部分面積一千一百十三．八三平方公尺（
更正後為一千零八十七平方公尺）分歸被告乙○○取得。
訴訟費用由被告甲○○負擔三分之一；被告丙○○負擔六分之一；被告乙○○負擔六
分之一，餘由原告負擔。
    事    實
甲、原告方面：
一、聲明：求為判決除訴訟費用由被告負擔外，餘如主文第一項所示。
二、陳述：
（一）坐落高雄縣仁武鄉○○○段四三地號，面積六千六百八十三平方公尺之土地（
      下稱系爭土地），為兩造所共有，其應有部分原告為三分之一、被告甲○○為
      三分之一、被告丙○○為六分之一、被告乙○○為六分之一。又系爭土地並無
      使用目的不能分割之情形或不為分割之約定，且其上亦無建物及分管協議，屢
      經協調均無法達成協議分割，為使兩造使用土地方便及增加其利用價值，爰依
      民法第八百二十三條規定請求准予分割，分割方案如附圖所示。
（二）分割後各共有人取得土地之情形如後：
  １、附圖所示Ａ部分面積二千二百二十七．六六平方公尺分歸被告甲○○取得。
  ２、附圖所示Ｂ部分面積二千二百二十七．六六平方公尺分歸原告取得。
  ３、附圖所示Ｃ部分面積一千一百十三．八三平方公尺分歸被告丙○○取得。
  ４、附圖所示Ｄ部分面積一千一百十三．八三平方公尺分歸被告乙○○取得。
三、證據：提出土地登記謄本、地籍圖謄本各一份為證。
乙、被告甲○○、丙○○、乙○○方面：均同意原告所提之分割方案。
丙、本院依職權二次前往勘驗現場，並囑託高雄縣仁武地政事務所人員測量系爭土地
    之面積及原告所提之分割方案並繪製複丈成果圖。
    理    由
一、原告主張系爭土地為兩造所共有，其應有部分原告為三分之一、被告甲○○為三
    分之一、被告丙○○為六分之一、被告乙○○為六分之一之事實，業據其提出土
    地登記謄本一份為證，復為被告等所不爭執，自堪信其主張為真實。
二、按「共有人得隨時請求分割共有物，但因物之使用目的不能分割或契約定有不可
    分割之期限者，不在此限」；「又共有物之分割，依共有人協議之方法行之，分
    割之方法不能協議者，法院得依任何共有人之聲請，以原物分配於各共有人」，
    民法第八百二十三條第一項、第八百二十四條第一項第一款分別定有明文。次按
    「分割共有物，以消滅共有關係為目的。法院裁判分割共有土地時，除因該土地
    內部分土地之使用目的不能分割（如為道路），或部分共有人仍願維持共有關係
    ，應就該部分土地不予分割，或准該部分共有人成立新共有關係外，應將土地分
    配於各共有人單獨所有」，最高法院著有六十九年台上字第一八三一號判例可資
    參照。查本件系爭土地地目為田，有土地登記謄本在卷可憑，依其使用目的並非
    不能分割，而兩造間並無不分割之協議，亦無分管之約定，復為兩造所不爭執；
    另按「每宗耕地分割後每人所有面積未達○‧二五公頃者，不得分割。但有下列
    情形之一者，不在此限︰四、本條例中華民國八十九年一月四日修正施行前之共
    有耕地，得分割為單獨所有」，農業發展條例第十六條第四款定有明文。本件系
    爭土地分割後，以持分最多之原告之應有部分三分之一計算，原告可分得二千二
    百二十七．六六平方公尺，尚不足農業發展條例第十六條本文所規定「每宗耕地
    分割後每人所有面積未達○‧二五公頃」之限制，原不得分割，惟兩造將系爭土
    地登記為共有之日期除被告甲○○為民國（下同）六十五年八月十四日外，其餘
    均為六十五年十月五日，有土地登記謄本一紙附卷可稽，均在八十九年一月四日
    農業發展條例修正施行前，依同法第十六條第四款規定，仍得准予分割。綜上所
    述，原告請求分割系爭土地，洵屬有據，應予准許。
三、另按請求共有物之分割，應由法院依民法第八百二十四條命為適當之分配，不受
    當事人主張之拘束。又分割共有物時，法院應參酌當事人之聲明、共有物之性質
    、座落位置、地形、經濟效用、各共有人應有部分之比例及全體共有人之利益等
    公平決之。經查，原告所提如附圖所示之分割方案，為兩造所同意，且在系爭土
    地上目前並無人耕種作物，亦經本院先後二次勘驗系爭土地屬實，製有勘驗筆錄
    二份在卷可稽，並經本院依職權囑請地政測量人員會同到場實測屬實，繪製有如
    附圖所示之複丈成果圖在卷足憑。是本院審酌系爭土地之現在使用情形、對外位
    置、面臨馬路之方位、四鄰狀況、及兩造分割後之經濟效益，並考量共有人應有
    部分大小、主觀意願等情形，本於公平原則，認原告所提如附圖所示之分割方案
    ，為最適宜、公允之分割方法。依此方案分配結果，附圖所示Ａ部分面積二千二
    百二十七．六六平方公尺分歸被告甲○○取得；Ｂ部分面積二千二百二十七．六
    六平方公尺分歸原告取得；Ｃ部分面積一千一百十三．八三平方公尺分歸被告丙○○取得；Ｄ部分面積一千一百十三．八三平方公尺分歸被告乙○○取得。
四、末按「分割土地面積之計算，依下列規定辦理：一、一宗土地分割為數宗土地，
    該分割後數宗土地面積之總和，須與原土地面積相符。如有差數，經將圖紙伸縮
    成數除去後，其增減在下列公式計算值以下者，應按各地號土地面積比例配賦；
    在下列公式計算值以上者，應就原測量及計算作必要之檢核，經檢核無誤後依第
    二百三十二條規定辦理」、「複丈如發現原測量或抄錄錯誤時，應經權利關係人
    同意後，依法更正有關地籍圖冊。前項原測量錯誤經查明純係技術引起者，地政
    事務所得依法逕行更正」，地籍測量實施規則第二百四十三條第一項、第二百三
    十二條定有明文。本件系爭土地登記面積為六千六百八十三平方公尺，經測量後
    計算面積為六千五百二十二平方公尺，超過地籍測量實施規則第二百四十三條規
    定允許公差範圍，有附圖所示之複丈成果圖附卷足憑，並經證人即測量人員許明
    斌到庭證述測量結果發生與登記面積不符乃因測量係「依據日據時代的副圖來測
    量，當初面積的計算方法可能與現在不同，且測量儀器也不一樣，所以會有不同
    之結果」（見本院九十年三月二日審判筆錄）等語，是依原告所提之分割方案，
    被告甲○○原分到如附圖所示Ａ部分面積二千二百二十七．六六平方公尺，經更
    正後為二千一百七十四平方公尺；原告原分到附圖所示Ｂ部分面積二千二百二十
    七．六六平方公尺，經更正後為二千一百七十四平方公尺；被告丙○○原分到附
    圖所示Ｃ部分面積一千一百十三．八三平方公尺，經更正後為一千零八十七平方
    公尺；被告乙○○原分到附圖所示Ｄ部分面積一千一百十三．八三平方公尺，經
    更正後為一千零八十七平方公尺。故兩造於分割登記前，需依地籍測量實施規則
    第二百三十二條辦理更正始得為分割登記，併此敘明。
五、據上論結，原告之訴為有理由，依民事訴訟法第七十八條、第八十五條第一項前
    段，判決如主文。
中      華      民      國    九十      年      六      月    二十九    日
                              臺灣高雄地方法院民事庭
~B法      官  官信成
右為正本係照原本作成。
如不服本判決，應於送達後廿日內，向本院提出上訴狀並表明上訴理由，如於本判決
宣示後送達前提起上訴者，應於判決送達後十日內補提上訴理由書（須附繕本）。
中      華      民      國    九十      年      六      月    二十九    日
~B法院書記官  謝群育


司法院資訊處製作；財團法人民間司法改革基金會備份。
